臺灣士林地方法院刑事裁定
111年度聲字第1155號
聲明異議人  黃志良
即  受刑人          

上列聲明異議人即受刑人因公共危險案件，對臺灣士林地方檢察
署檢察官執行之指揮（111年度執字第3761號）聲明異議，本院
裁定如下：
    主  文
臺灣士林地方檢察署中華民國一一一年度執字第三七六一號所為
不准聲明異議人黃志良易科罰金之執行傳票命令撤銷。
其餘聲明異議駁回。
    理  由
一、聲明異議意旨略以：聲明異議人即受刑人黃志良因不能安全
    駕駛致交通危險罪案件，經本院於民國111年7月26日以111
    年度士交簡字第169號判決判處有期徒刑4月，如易科罰金，
    以新臺幣（下同）1,000元折算1日確定。嗣該案經臺灣士林
    地方檢察署(下稱士林地檢署)以111年度執字第3761號執行
    傳票命令（下稱系爭命令）備註欄中記載：入監服刑，不准
    易科罰金之處分。而認檢察官執行之指揮為不當，理由如下
    ：
　㈠正當法律程序為憲法保障人民之基本概念，屬維繫人性尊嚴
    之一環，實現此憲法概念之程序法規定，則因人民所處法律
    位階層面之不同，而分散臚列於行政程序法及刑事訴訟法等
    法律規定中，於踐履正當法律程序之保障時，應視個案判斷
    適用之程序法規定。行政程序法與刑事訴訟法雖屬不同法律
    層面之程序規定，惟對於正當法律程序之踐履及人權保障之
    實現，並無二致。刑罰係由法院裁判後，由檢察官執行實現
    裁判的內容，完成國家刑罰權的行使，故執行有罪判決是行
    使刑事訴訟所確定之國家具體刑罰權，係為輔助完成刑事司
    法權之完整實現，以達刑事訴訟的目的，乃屬廣義的刑事訴
    訟程序，應定位為司法行政處分，雖非行政機關的單方行政
    處分，而無行政程序法之適用，但檢察官於指揮執行時，特
    別攸關受刑人憲法上之基本訴訟權利，仍宜遵循適當的程序
    ，慎重從事。易科罰金制度係對於違犯輕罪之行為人，本受
    徒刑或拘役之判決，若依宣告刑而執行，可能產生不良之影
    響，故於刑罰執行時變更本所宣告之刑，改以罰金替代徒刑
    或拘役之易刑處分，以避免執行短期自由刑所產生之流弊。
    刑法第41條第1項規定：「犯最重本刑為5年以下有期徒刑以
    下之刑之罪，而受6月以下有期徒刑或拘役之宣告者，得以
    新台幣1千元、2千元或3千元折算1日，易科罰金。但易科罰
    金，難收矯正之效或難以維持法秩序者，不在此限。」
　　。於現行實務上，檢察官指揮執行，係以准予易科罰金為原
    則，於例外認受刑人確有因不執行所宣告之刑，難收矯正之
    效，或難以維持法秩序者，自得不准予易科罰金，則於否准
    易科罰金時，因與受刑人所受裁判主文諭知得以易科罰金之
    內容有異，對受刑人而言，無異係一種突襲性處分，參酌行
    政程序法第 102  條及行政罰法第 42 條分別規定：行政機
    關作成限制或剝奪人民自由或權利之行政處分前，應給予該
    處分相對人陳述意見之機會。
　㈡檢察官就得易科罰金或得易服社會勞動之有期徒刑或拘役執
    行之案件，若於傳喚受刑人之傳票上註明該受刑人不得易科
    罰金或不得易服社會勞動之旨，應認檢察官實質上已為否定
    該受刑人得受易刑處分利益之指揮命令，該部分之記載，自
    得為聲明異議之標的，不受檢察官尚未製作執行指揮書之影
    響（最高法院107年度台抗字第209號裁定意旨參照）是聲明
    異議人於收受系爭命令時，對於不准易科罰金之記載不服，
    該傳票內容自得為聲明異議之標的，不受檢察官尚未製作執
    行指揮書之影響，合先敘明。
　㈢執行檢察官未給予受刑人陳述意見之機會：聲明異議人於收
    受系爭命令時，赫見該命令即記載「3犯酒駕案件，認易科
    罰金難收矯正之效或難以維持法秩序，而不准易科罰金」，
    系爭命令核屬重大剝奪聲明異議人人身自由之強制處分，詎
    未事先通知聲明異議人到場，就個案是否有前揭情形，確實
    給予陳述意見之機會，必聲明異議人得救其中不利己之事由
    進行防禦，或另為易服社會勞動之聲請，或能使檢察官改變
    准否易刑處分之決定。
  ㈣臺灣高等檢察署（下稱高檢署）102年6月26日檢執甲字第102
    00075190號函報法務部准予備查之研議結果（下稱系爭執行
    標準），明確指出：「5年內3犯刑法第185條之3第1項之罪
    者，應認為『易科罰金難收矯正之效，或難以維持法治續」
    ，而不准易科罰金，惟有下列情形之一者，得斟酌個案情況
    考量准予易科罰金：...（三）本案犯罪時間距離前次違反
    刑法第185條之3第1項之罪之犯罪時間已逾3年。』」查聲明
    異議人所犯3次酒駕案件，分別為93年前後、105年間及111
    年3月27日，聲明異議人既未逾5年內3犯酒駕案件，本案犯
    罪時間距離前次案件犯罪時間亦已逾3年，再觀聲明異議人
    歷次酒駕案件均未發生交通事故或人員傷亡，對於公共安全
    尚無致生具體危險，亦不曾有何妨害公務等明徵其法敵對意
    識之事實，是聲明異議人不能安全駕駛之前科紀錄，殊無5
    年3犯之情，亦無其他不令入監即難收矯治之效之嚴重情節
    ，何以檢察官會做成與前揭標準迥然相悖之決定？其輕重失
    衡之至，益彰系爭命令有裁量瑕疵。
　㈤聲明異議人現為橡膠工廠員工，家中尚有老母及髮妻，均賴
    聲明異議人獨立肩負所有開銷，聲明異議人每日尚需加班及
    假日打零工使得免強為繼，特懇請鈞院綜合考量上情，將系
    爭命令予以撤銷，並自為准予易科罰金之諭知，俾維人權等
    語。
二、
　㈠按檢察官就得易科罰金或得易服社會勞動之有期徒刑或拘役
    執行之案件，若於傳喚受刑人之傳票上註明該受刑人不得易
    科罰金或不得易服社會勞動之旨，應認檢察官實質上已為否
    定該受刑人得受易刑處分利益之指揮命令，該部分之記載，
    自得為聲明異議之標的，不受檢察官尚未製作執行指揮書之
    影響；依刑法第41條第1項及刑事訴訟法第457條等規定，得
    易科罰金之案件，法院裁判所諭知者，僅易科罰金折算之標
    準，至是否不准易科罰金，係由執行檢察官依刑法第41條第
    1項但書規定，審酌受刑人是否有因易科罰金，「難收矯正
    之效或難以維持法秩序」之例外情形，而為決定。所謂「難
    收矯正之效」及「難以維持法秩序」，乃指執行檢察官依具
    體個案，經考量犯罪特性、情節及受刑人個人特殊事由等事
    項後，綜合評價、權衡之結果。此一評價、權衡結果，固屬
    檢察官裁量權之範疇，惟仍須以其裁量權行使之程序無明顯
    瑕疵為前提。是就受刑人對於檢察官否准易科罰金之相關命
    令聲明異議案件，法院應先審查檢察官所踐行之否准程序有
    無明顯瑕疵，而後始有審查檢察官所審酌之事項有無錯誤，
    有無與刑法第41條第1項但書所定之裁量要件欠缺合理關連
    性之情事，所為之裁量有無超越法律授權範圍等實體事項之
    問題。其中犯罪特性、情節等事項，固得事先依確定之卷內
    資料予以審查，惟受刑人個人特殊事由等事項，則須在給予
    受刑人有向執行檢察官表示（包括言詞或書面）其個人特殊
    事由之機會之情況下（包含在檢察官未傳喚受刑人，或已傳
    喚受刑人但受刑人尚未到案前，受刑人先行提出易科罰金聲
    請之情形），檢察官始能對受刑人是否有個人之特殊事由及
    其事由為何，一併予以衡酌；若檢察官未給予受刑人表示有
    無個人特殊事由之機會，即遽為不准易科罰金之執行命令，
    其所為否准之程序，自有明顯瑕疵，即屬執行之指揮不當。
    至於執行檢察官於給予受刑人表示其個人特殊事由之機會，
    經審酌上述包括受刑人個人特殊事由在內之事項，並綜合評
    價、權衡後，仍認受刑人有刑法第41條第1項但書所定之情
    形，而為否准受刑人易科罰金之執行命令，始為檢察官裁量
    權之行使，與上述程序瑕疵，為不同層次之問題，不可不辨
    。（最高法院107年度台抗字第209號裁定意旨參照）
　㈡次按受刑人或其法定代理人或配偶以檢察官執行之指揮為不
    當者，得向諭知該裁判之法院聲明異議，刑事訴訟法第484
    條定有明文。又「犯最重本刑為五年以下有期徒刑以下之刑
    之罪，而受六個月以下有期徒刑或拘役之宣告者，得以新臺
    幣一千元、二千元或三千元折算一日，易科罰金。但易科罰
    金，難收矯正之效或難以維持法秩序者，不在此限」；「依
    前項規定得易科罰金而未聲請易科罰金者，得以提供社會勞
    動六小時折算一日，易服社會勞動」；「前二項之規定，因
    身心健康之關係，執行顯有困難者，或易服社會勞動，難收
    矯正之效或難以維持法秩序者，不適用之」，刑法第41條第
    1項、第2項、第4項亦定有明文。準此，有期徒刑或拘役得
    易科罰金之案件，法院所諭知者，僅係易科罰金之折算標準
    而已，至於是否准予易科罰金及易服社會勞動，執行檢察官
    仍有依個案按前開法律規定判斷之權能，亦即執行檢察官得
    考量受刑人如不接受有期徒刑或拘役之執行，是否難收矯正
    之效，或難以維持法秩序，以作為其判斷是否准予易科罰金
    及易服社會勞動之憑據，非謂只要原判決有易科罰金折算標
    準之諭知，執行檢察官即必然應准予易科罰金或易服社會勞
    動。
　㈢末按刑法第41條第1項所謂之「難收矯正之效」、「難以維持
    法秩序」等，均屬不確定法律概念，此乃係立法者賦予執行
    者能依具體個案，考量犯罪特性與情節及受刑人個人之特殊
    事由，如犯罪行為是否密集，對易科罰金之易刑處分之反應
    力是否薄弱而難收矯正之效，及本案犯罪情節是否重大，如
    易科罰金將難以維持法秩序等情形，據以審酌應否准予易科
    罰金或易服社會勞動。是以，法律既已授權檢察官就此項法
    律構成要件中之不確定法律概念，對受刑人是否確因不執行
    所宣告之刑，難收矯正之效，或難以維持法秩序之情事，享
    有判斷餘地之權限，則法院應僅於檢察官之判斷有違法瑕疵
    之情況時，始有介入審查之必要。易言之，法院僅得審查檢
    察官為刑法第41條第1項、第4項之判斷時，其判斷之程序有
    無違背法令、事實認定有無錯誤、其審認之事實與刑法第41
    條第1項、第4項所定要件有無合理關連、有無逾越或超過法
    律規定之範圍等問題，倘有上述未依法定程序進行判斷，超
    越法律授權範圍之情事，法院始得撤銷，否則即應尊重檢察
    官所為之專業判斷，而不得自行代替檢察官判斷受刑人是否
    有上開情事至明。
三、經查：
　㈠　
  ⒈受刑人因公共危險案件，經本院以111年度士交簡字第169號
    判決判處有期徒刑4月，如易科罰金，以1,000元折算1日確
    定在案。嗣經移送士林地檢署執行，檢察官認不准易科罰金
    之理由為：受刑人黃志良3犯刑法第185條之3第1項酒駕案件
    ，擬依高檢署111年4月1日檢執甲字第11100047190號函，認
    易科罰金難收矯正之效或難以維持法秩序，而不准易科罰金
    ，並經該股書記官電話通知受刑人於11月28日執行等情，經
    本院調閱士林地檢署111年度執字第3761號執行卷宗核閱無
    訛，並有上開判決書、臺灣高等法院被告前案紀錄表、聲請
    易科罰金案件審核表、士林地檢署辦案公務電話紀錄表在卷
    可稽，是系爭命令關於不得易科罰金之記載，得為聲明異議
    之標的，堪可認定。
　⒉前揭士林地檢署公務電話紀錄表內容略以（均記於通知事項
    欄）：「（書記官）：酒駕第3犯，有期徒刑4月要關，不能
    繳錢。（黃志良）：可是我是隔天被抓、全家靠我。（書記
    官）：要幾號報到執行？11月底前。（黃志良）：給我點時
    間，11月28日星期一報到執行。」是執行檢察官於指揮命令
    中，雖已本於職權指示書記官說明不准受刑人易科罰金之理
    由，並給予受刑人於111年11月底前擇期報到執行之機會，
    惟此等電話紀錄僅係執行檢察官執行有期徒刑前之例行通知
    ，並非就受刑人如准許易科罰金，是否有難收矯正之效或難
    以維持法秩序者給予陳述意見之機會，受刑人答覆內容亦僅
    係回應為警查獲情形及陳報自身家庭狀況等，自難認檢察官
    作成上開執行處分符合前揭最高法院裁定意旨。是以，本件
    檢察官之執行指揮程序顯有重大瑕疵，不合於正當法律程序
    之要求，受刑人主張檢察官未給予陳述意見之機會，自屬可
    採。　
　㈡　
　⒈受刑人是否有如易科罰金則難收矯正之效或難以維持法秩序
    ，仍應依具體個案判斷之，然為避免各地方檢察署就酒駕再
    犯之發監標準寬嚴不一而衍生違反公平原則之疑慮，高檢署
    曾於102年6月間研議統一酒駕再犯發監標準之原則，並將研
    議結果函報法務部備查，及發函各地方檢察署作為執行參考
    標準，且於102年6月19日發布新聞稿公告，並在法務部官方
    網站張貼新聞公告訊息，此為法院職務上所知之事實。依高
    檢署研議之統一酒駕再犯發監標準之原則，被告5年內3犯刑
    法第185條之3第1項之罪者，原則上不准易科罰金，但有下
    列情形之一者，執行檢察官得斟酌個案情況考量是否准予易
    科罰金：1.被告係單純食用含有酒精之食物（如：薑母鴨、
    麻油雞、燒酒雞），而無飲酒之行為。2.吐氣酒精濃度低於
    0.55mg/l，且未發生交通事故或異常駕駛行為。3.本案犯罪
    時間距離前次違反刑法第l85條之3第1項之罪之犯罪時間已
    逾3年。4.有事實足認被告已因本案開始接受酒癮戒癮治療
    。5.有其他事由足認易科罰金已可收矯正之效或維持法秩序
    。嗣為加強取締酒後駕車行為，高檢署將上開不准易科罰金
    之標準修正為：1.酒駕犯罪經查獲3犯（含）以上者。2.酒
    測值超過法定刑罰標準，並對公共安全有具體危險者。3.綜
    合卷證，依個案情節（例如酒駕併有重大妨害公務等事實）
    ，其他認易科罰金難收矯正之效或難以維持法秩序者。並以
    111年2月23日檢執甲字第11100017350號函報法務部准予備
    查後，以111年4月1日檢執甲字第11100047190號函令各級檢
    察署遵照辦理，此有上開公函在卷可稽，亦為法院職務上所
    知之事實。觀諸上開審查基準可謂清楚明確，並符合公平原
    則，且授權執行檢察官於犯罪情節較輕之情形可以例外准予
    易科罰金，亦無過度剝奪各級執行檢察官視個案裁量之空間
    ，基於公平原則，自得作為檢察官執行個案時之參考依據。
　⒉再者，近年來酒後駕車造成重大傷亡之事件頻傳，社會對於
    酒後駕車行為應予嚴懲已有高度共識，受刑人為智識經驗正
    常之成年人，對上情自難諉為不知；然其於93年間因酒駕案
    件經法院判處罰金3萬元確定，仍不知警惕，再於105年間、
    111年間(即本案)3度為酒駕犯行，此有上開被告前案紀錄表
    可佐，足見前案中之罰金等財產上負擔，無法讓受刑人記取
    教訓，其無視於其他用路人生命身體安全之態度甚明，惡性
    非輕，屢犯不悛，其所為具有高度危險性並嚴重侵害法秩序
    ，顯難期待本次僅執行易刑處分即可收矯治之效或維持法秩
    序。是檢察官審酌上開事由，認受刑人本次酒駕犯罪經查獲
    已3犯，且酒測值高達每公升0.74毫克，遠超過法定刑罰標
    準，對公共安全有具體危險，據以判斷受刑人所處有期徒刑
    部分，如不入監執行，將難收矯正之效及維持法秩序，其裁
    量所依據之事實亦與卷內事證相符，並已遵循高檢署研議之
    統一酒駕再犯發監標準，復與刑法第41條第1項但書、第4項
    之裁量要件具備合理關聯性，並無逾越或濫用裁量權之情事
    ，是此部分難認該執行指揮有何違法或不當可言。
　⒊受刑人雖以其家庭經濟狀況主張檢察官之執行指揮違法不當
    之依據。惟是否符合「難收矯正之效」、「難以維持法秩序
    」之不准易刑處分要件，核與受刑人有無身體、教育、職業
    、家庭等執行困難事由無涉。且現行刑法第41條第1項有關
    得易科罰金之規定，已刪除「因職業、家庭等事由，執行顯
    有困難」之規定，亦即執行檢察官考量是否准許受刑人易刑
    處分時，已不須考量受刑人是否因職業、家庭等事由致執行
    顯有困難，而僅須考量受刑人如不接受有期徒刑或拘役之執
    行，是否難收矯正之效，或難以維持法秩序，以作為其裁量
    是否准予易刑處分之依據，倘其未濫用權限，自不得任意指
    摘為違法，是受刑人之家庭狀況尚非執行檢察官於決定是否
    命受刑人入監執行時所應斟酌審查之法定事由。
四、綜上所述，執行檢察官裁量本件應否准予易科罰金時，其裁
    量之程序存有瑕疵。受刑人為此聲明異議，為有理由，自應
    由本院將系爭命令中關於不准易科罰金之執行指揮部分予以
    撤銷，由檢察官重行另為妥適之執行指揮(最高法院105年度
    台抗字第811號裁判意旨參照)。又前揭檢察官不准易科罰金
    處分雖因程序瑕疵而經本院撤銷，檢察官仍得依據相關法令
    規定，依實際情況決定是否再為合宜之處分，此部分尚非本
    院所得自行代替檢察官之專業判斷，是就聲明異議人請求應
    執行有期徒刑4月准予易科罰金之部分，尚有未洽，應予駁
    回，附此說明。
據上論斷，應依刑事訴訟法第486條，裁定如主文。　
中　　華　　民　　國　　111 　年　　10　　月　　31　　日
                  刑事第五庭法  官  蔡明宏
以上正本證明與原本無異
如不服本裁定應於送達後5日內向本院提出抗告狀
因疫情而遲誤不變期間，得向法院聲請回復原狀
                            書記官  劉致芬
中　　華　　民　　國　　111 　年　　10　　月　　31　　日